ACORDAO-COMPLETO-2555411

ACÓRDÃO 8034/2022 ATA 40/2022 - PRIMEIRA CÂMARA

VISTOS, relatados e discutidos estes autos de pensão militar emitida pelo Comando da Aeronáutica;
ACORDAM os Ministros do Tribunal de Contas da União, reunidos em sessão da Primeira Câmara, com fundamento no artigo 39, inciso II, da Lei 8.443/1992, ante as razões expostas pelo Relator, em:
9.1. considerar ilegais os atos inicial (peça 3) e de reversão (peça 4) da pensão militar instituída por João Vater, negando-lhes registro;
9.2. dispensar a devolução dos valores indevidamente recebidos até a data da ciência desta deliberação pelo órgão de origem, com fulcro no Enunciado 106 da Súmula da Jurisprudência do TCU;
9.3. determinar ao Comando da Aeronáutica, sob pena de responsabilidade solidária da autoridade administrativa omissa, que:
9.3.1. faça cessar os pagamentos decorrentes dos atos impugnados, comunicando ao TCU, no prazo de trinta dias, as providências adotadas, nos termos dos artigos 261 e 262, caput, do RI/TCU, do artigo 8º, caput, da Resolução-TCU 206/2007 e do artigo 19, caput e § 2º, da Instrução Normativa-TCU 78/2018; 
9.3.2. comunique o teor desta deliberação às interessadas, alertando-as de que os efeitos suspensivos provenientes da interposição de eventual recurso não as eximem da devolução dos valores percebidos indevidamente, após a respectiva notificação, caso o recurso não seja provido;
9.3.3. envie a este Tribunal, no prazo de sessenta dias, contados da ciência da decisão, os documentos comprobatórios de que as interessadas tomaram ciência desta deliberação;
9.3.4. apresente às interessadas Suely Pereira Coutinho, Teresa Cristina da Motta Vater e Vera Maria da Silva Vater o direito à opção pela manutenção da pensão militar, mediante renúncia a um dos benefícios acumulados indevidamente, nos termos do artigo 29 da Lei 3.765/1960;
9.3.5. cadastre novos atos, livres das irregularidades apontadas, e submeta-os ao TCU no prazo de sessenta dias, nos termos do artigo 262, § 2º, do RI/TCU e do artigo 19, § 3º, da Instrução Normativa-TCU 78/2018.

PENSÃO MILITAR. Atos de Pensão militar da unidade emissora COMANDO DA AERONÁUTICA, enviados ao TCU pela unidade de controle interno Centro de Controle Interno da Aeronáutica para fins de análise e julgamento

Primeira Câmara

Comando da Aeronáutica.

3. Interessados/Responsáveis:
3.1. Interessados: America Seroa da Motta (XXX.517.397-XX); Maria Claudia da Silva Vater da Costa Fiori (XXX.014.147-XX); Regina Maria Motta Vater Lundberg (XXX.789.207-XX); Suely Pereira Coutinho (XXX.339.267-XX); Teresa Cristina da Motta Vater (XXX.552.567-XX); Vera Maria da Silva Vater (XXX.797.777-XX).

Jorge Oliveira.

13.1. Ministros presentes: Vital do Rêgo (na Presidência), Walton Alencar Rodrigues (Relator), Benjamin Zymler e Jorge Oliveira.
13.2. Ministro que alegou impedimento na Sessão: Jorge Oliveira.
13.3. Ministro-Substituto presente: Weder de Oliveira.

WALTON ALENCAR RODRIGUES

Adoto, como relatório, o parecer emitido pelo Ministério Público de Contas, representado pelo Procurador Rodrigo Medeiros de Lima (peça 8) :
	"Trata-se da análise dos atos inicial (peça 3) e de reversão (peça 4) da pensão militar instituída por João Vater, emitido pelo Ministério da Defesa - Comando da Aeronáutica.
2.	Após examinar as concessões, a Sefip propôs a ilegalidade e negativa de registro dos atos tendo em vista que as beneficiárias Vera Maria da Silva Vater, Suely Pereira Coutinho e Teresa Cristina da Motta Vater acumulam, cada uma delas, além da pensão militar em exame, outros dois benefícios previdenciários, em desacordo com o art. 29 da Lei 3.765/1960 (peça 5, p. 2) .
3.	De fato, consulta aos sistemas externos disponibilizados ao TCU demonstram que as referidas pensionistas acumulam indevidamente benefícios previdenciários, conforme demonstrado pela unidade técnica em relação às Sras. Vera Maria da Silva Vater e Suely Pereira Coutinho (peça 3, p. 10-16) . Em relação à Sra. Teresa Cristina da Motta Vater, observa-se que ela acumula a pensão militar em exame e outros 2 benefícios previdenciários, a saber: (i) aposentadoria por invalidez permanente pelo RPPS, desde 17/4/1991; (ii) pensão por morte previdenciária paga pelo INSS instituída por Kleber Carvalho de Mello, benefício 1550737446, desde 13/11/2010.
4.	O art. 29 da Lei 3.765/1960, com a redação dada pela MP 2.215/2001, vigente na data da concessão da pensão militar em exame, somente permite aos pensionistas militares acumular os seguintes benefícios, in verbis (grifos inseridos) :
Art. 29.  É permitida a acumulação: 
I - de uma pensão militar com proventos de disponibilidade, reforma, vencimentos ou aposentadoria;
II - de uma pensão militar com a de outro regime, observado o disposto no art. 37, inciso XI, da Constituição Federal.
5.	Portanto, assiste razão à unidade técnica quanto à ilegalidade e negativa de registro dos atos sob esse aspecto.
6.	Todavia, há outra irregularidade nos atos não mencionada pela Sefip. Trata-se da concessão de proventos da reforma do instituidor com base em dois postos/graduações superiores. Consta dos atos que o instituidor ocupava na ativa o posto de Coronel. Passou pela reserva e foi reformado em 28/11/1980, após mais de 41 anos de serviço, em razão de limite de idade de permanência na reserva para oficial superior. Foi-lhe, então, concedido proventos calculados com base no posto de Major Brigadeiro, ou seja, dois postos hierárquicos acima daquele ocupado na atividade, irregularidade que macula os proventos da pensão.
7.	Por meio do Acórdão 2.225/2019, da relatoria do Ministro Benjamin Zymler, o Plenário do Tribunal firmou o entendimento de que não há embasamento legal para o cálculo dos proventos de reforma tendo por referência dois postos acima daquele ostentado pelo militar na atividade, tampouco para a majoração do posto de referência do militar já reformado.
8.	A Lei 6.880/1980 trata do tema em seus artigos 50, 108 e 110. Da leitura desses dispositivos, observa-se que o benefício de "proventos calculados sobre o posto hierárquico imediato", seja em consequência de transferência para a inatividade contando com mais de 30 anos de serviço, conforme dispõe o art. 50 da Lei 6.880/1980, seja pelo motivo de o militar ter sido considerado inválido para o serviço militar, conforme art. 110 da mesma lei, somente pode ser calculado com base no soldo correspondente ao grau hierárquico imediato ao que possuir ou que possuía na ativa.
9.	Assim, considerando que o instituidor não contribuiu para que os proventos da pensão fossem calculados com base em um ou dois postos/graduações acima (peças 3-4, p. 2) , mas no mesmo posto da data do óbito, os proventos da pensão devem ser calculados com base no posto de Brigadeiro, e não de Major Brigadeiro, como foi concedido.
10.	Por fim, registra-se que os atos em exame foram enviados ao TCU, respectivamente, em 17/11/2020 e 9/10/2019, de modo que podem ser apreciados, uma vez que ainda não houve o decurso do prazo de cinco anos fixado pelo Supremo Tribunal Federal (STF) , no âmbito do Recurso Extraordinário (RE) 636.553, para a apreciação dos atos sujeitos a registro, contados da chegada dos atos ao Tribunal."

não há.

Procurador Rodrigo Medeiros de Lima.

ATOS DE PENSÃO MILITAR. CONCESSÃO INICIAL E REVERSÃO. ACUMULAÇÃO INDEVIDA DE TRÊS BENEFÍCIOS. CONCESSÃO DE DOIS POSTOS HIERÁRQUICOS ACIMA DO EXERCIDO EM ATIVIDADE. ILEGALIDADE. NEGATIVA DE REGISTRO. DETERMINAÇÕES.

PENSÃO MILITAR (PMIL)

Secretaria de Fiscalização de Integridade de Atos e Pagamentos de Pessoal e de Benefícios Sociais (Sefip).

Trata-se de atos de concessão inicial e de reversão da pensão militar instituída por João Vater, emitido pelo Comando da Aeronáutica e submetido à apreciação deste Tribunal para fins de registro.
A Sefip propôs a ilegalidade da pensão, em razão da acumulação indevida de três benefícios/proventos por três pensionistas.
O Ministério Público de Contas, embora alinhado à proposta da unidade técnica, identificou outra irregularidade nos atos em exame não mencionada pela Sefip, composta pela concessão de proventos da reforma do instituidor com base em dois postos/graduações superiores.
Adoto o parecer do Parquet especializado como razões de decidir.
As interessadas Suely Pereira Coutinho, Teresa Cristina da Motta Vater e Vera Maria da Silva Vater acumulam indevidamente a pensão militar com outros benefícios previdenciários, como evidenciou a Sefip.
A situação viola o artigo 29 da Lei 3.765/1960, que permite acumulação de uma pensão militar com proventos de disponibilidade, reforma, vencimentos ou aposentadoria ou com uma pensão de outro regime.
Além disso, como bem ponderou o Parquet especializado, a pensão foi calculada tendo por base dois postos hierárquicos acima daquele que o instituidor exercia em atividade.
Esse procedimento afronta o mandamento do art. 110, caput, da Lei 6.880/1980, conforme jurisprudência do TCU, que vem sendo consolidada a partir do Acórdão 2.225/2019-Plena¿rio, da relatoria do E. Ministro Benjamin Zymler.
Registro que os atos ora examinados deram entrada nesta Corte há menos de cinco anos, estando, assim, de acordo com a tese fixada pelo Supremo Tribunal Federal, no julgamento do RE 636.553/RS, da relatoria do E. Ministro Gilmar Mendes (Pleno, j. 19/2/2020, DJe 26/5/2020) .
Por essas razões, julgo ilegais os presentes atos de pensão militar, negando-lhes registro.
Em razão do volume expressivo de solicitações de prorrogação de prazo que vêm sendo apresentadas pelos órgãos de origem, em razão da sobrecarga de trabalho gerada pela necessidade de migração de atos do sistema Sisac para o e-Pessoal, de forma a evitar pedidos nesse sentido, promovo desde já a dilação dos prazos para implementação das determinações expedidas na presente deliberação, de caráter improrrogável neste caso.
Ante o exposto, voto para que o Tribunal adote a minuta de acórdão que submeto à deliberação deste Colegiado.
TCU, Sala das Sessões, em 22 de novembro de 2022.
WALTON ALENCAR RODRIGUES 
Relator